【裁判字號】    94,易,273
【裁判日期】    950616
【裁判案由】    詐欺
【裁判全文】
臺灣臺南地方法院刑事判決               94年度易字第273號
公  訴  人  臺灣臺南地方法院檢察署檢察官
被      告  丁○○○
被      告  丙○○
上列被告因詐欺案件，經檢察官提起公訴（93年度偵字第6657號）
，本院判決如下：
    主  文
丁○○○、丙○○共同犯詐欺得利罪，均處有期徒刑捌月。
    事  實
一、丁○○○及陳勝輝是丙○○之父母、丁○○○是「領益精密
    股份有限公司」（下稱領益公司）登記負責人，丙○○為該
    公司實際負責人，陳政輝亦參與公司實際經營。八十四年間
    ，三人因積欠秦炳辰（已歿）及其配偶乙○○○借款新臺幣
    （下同）一百七十萬元，乃約定由丙○○提供其所有、坐落
    臺南市○區○○路二一之七０號土地及其上即臺南市○區○○○路一段三六二巷六五號建物，設定一百二十萬元最高限
    額抵押權予秦炳辰，以供擔保，另五十萬元願分期先償，惟
    丁○○○及丙○○均未清償。陳蔡月娥及丙○○於八十六年
    七月間（起訴書誤繕為八十七年六月間），本無清償款項之
    意願，竟利用秦炳辰及乙○○○期待取得還款之心態，共同
    意圖為自己不法所有之犯意聯絡，向秦炳辰及乙○○○佯稱
    欲以前開設定抵押權之不動產向他人借款並提供工廠內之機
    器以償還借款，惟須先塗銷前開不動產之抵押權設定等語，
    致秦炳辰及乙○○○均因此陷於錯誤，秦炳辰於八十六年七
    月間某日，將印鑑證明、債務清償證明書、身分證影本等物
    交予丙○○，由丙○○再轉交第三人洪勝彬，於八十六年七
    月九日持向臺南市臺南地政事務所辦理塗銷抵押權登記，而
    於翌日即八十六年七月十日辦理塗銷抵押權登記完畢，丁○○○及丙○○因此獲得免除前開不動產抵押權設定之利益。
    丙○○、丁○○○為搪塞秦氏夫婦，仍於八十七年九月、十
    月及十二月，分別以二人及領益公司名義、簽發及交付如附
    件所載之支票七紙、本票八十七紙予秦氏夫婦，並佯稱借款
    手續尚未辦畢。迄至八十七年十二月三十日，秦炳辰至地政
    事務所申請謄本，始發覺前開不動產早於八十七年七月一日
    已設定不動產抵押權三百萬元予第三人金洹合實業股份有限
    公司（下稱金洹合公司），用以向全典股份有限公司（負責
    人甲○○，下稱全典公司）購買麗偉牌MCV-1300型電腦切削
    中心機一台，丁○○○為負責人之領益公司支票亦於八十七
    年十月二日經票據交換所公告列為拒絕往來戶，而知上情。
二、案經乙○○○訴由臺灣臺南地方法院檢察署檢察官偵查後提
    起公訴。
    理  由
壹、程序事項：
    按被告以外之人於審判外之言詞或書面陳述，除法律有規定
    者外，不得作為證據，刑事訴訟法第一百五十九條固定有明
    文。惟被告以外之人於審判外之陳述，雖不符同法第一百五
    十九條之一至之四之規定，而經當事人於審判程序同意作為
    證據，法院審酌該言詞陳述或書面陳述作成時之情況，認為
    適當者，亦得為證據。又當事人、代理人或辯護人於法院調
    查證據時，知有第一百五十九條第一項不得為證據之情形，
    而未於言詞辯論終結前聲明異議者，視為有前項之同意，此
    亦據同法第一百五十九條之五規定甚明。查被告丁○○○、
    丙○○於本院行準備程序時，就檢察官所提出告訴人乙○○○於偵查中之陳述，及告訴人提出之支票七紙、本票八十七
    紙、土地登記謄本一紙、附條件買賣契約書一紙、金洹合公
    司電匯通知單一紙、設定抵押權登記申請書一紙（均為影本
    ）及本院依職權向臺南市地政事務所函詢不動產登記謄本及
    歷次抵押權異動資料、抵押權塗銷案件、臺灣中小企業銀行
    永康分行函文等證明本件犯罪事實之證據方法，均明確表示
    無意見，迄至本院言詞辯論終結前，亦均未就上開證據之證
    據能力聲明異議明異議，而本院審酌上開證據於陳述作成時
    之情況，核無違法取證及證明力明顯過低之瑕疵，亦認為以
    之作為證據為適當，故依諸上開規定，上開審判外之言詞及
    書面陳述，得為證據。
貳、實體事項：
  一訊據被告丁○○○、丙○○固均不否認為領益公司登記負責
    人及實際負責人，二人與陳勝輝於八十四年間因積欠秦炳辰
    及其配偶乙○○○借款一百七十萬元，乃約定由丙○○提供
    其所有如事實欄所載之不動產，設定一百二十萬元最高限額
    抵押權予秦炳辰，以供擔保，另五十萬元願分期先償，惟迄
    今均未清償，後再於八十六年七月間，向秦炳辰及乙○○○
    稱欲須以塗銷抵押權設定登記並提供工廠內之機器以償還借
    款，秦炳辰及乙○○○因此同意塗銷抵押權登記，丙○○及
    丁○○○再將該不動產設定抵押登記三百萬元予金洹合公司
    ，並購買機器等事實，惟矢口否認有何詐欺之犯行，均辯稱
    ：是秦炳辰自行持相關證件前往辦塗銷登記，又設定抵押權
    予金洹合公司購買機器後，渠等並未拿到款項，遭甲○○詐
    騙，自己也是受害人，並未對秦氏夫婦行騙云云。
  二惟經本院查：
    (一)被告丙○○因被告丁○○○與陳勝輝積欠告訴人乙○○○
      及其配偶秦炳辰借款一百七十萬元，而約定提供不動產設
      定抵押權予秦炳辰，餘五十萬元分期先償，惟五十萬元並
      未償還，於八十六年七月間，以須塗銷前開不動產抵押權
      登記，以向他人借款用以償還積欠告訴人款項為由，告訴
      人及其配偶因此同意塗銷前開不動產抵押權，及嗣後上開
      不動產設定最高限額抵押權三百萬元予金洹合公司，並於
      設定抵押權後，仍持續簽發或交付如附件所載之支票七紙
      、本票八十四紙之事實，業據被告二人自承不諱（參見本
      院卷第二九頁至第三一頁），核與告訴人於檢察官偵查中
      指訴之情（參見臺灣臺南地方法院檢察署八十八年偵字第
      七四八號卷第四五頁至第四六頁）相符，此外，並有支票
      及本票影本共九十四紙（參見八十八年偵字第七四八號卷
      第三頁至第十八頁）、前開不動產登記謄本及自八十四年
      後歷次抵押權異動資料一份在卷可資佐證（參見本院卷第
      四九頁至第五五頁），此部分之事實可堪認定。
    (二)其次，揆諸本院依職權向臺南市地政事務所函調前開辦理
      抵押權塗銷案件相關資料影本，其中土地登記申請書備註
      欄委託人及受任人蓋有被告丙○○及洪勝彬之印文（參見
      本院卷第六十二頁），而非原抵押權人秦炳辰，足認本件
      抵押權塗銷申請登記是由被告丙○○將相關資料交予第三
      人洪勝彬辦理，應可認定。從而，被告二人辯稱是秦炳辰
      自行攜相關證件辦理塗銷云云，顯與事實不符，不足採信
      。
    (三)再者，被告二人所經營之領益公司，於八十七年七月間，
      為向全典公司購買麗偉牌MCV-1300型電腦切削中心機一台
      ，因資金不足，而由金洹合公司先電匯一百八十五萬二千
      五百元予全典公司，向全典公司購買該標的物，再由金洹
      合公司於八十七年七月一日，約定以價金為二百三十四萬
      六千元、附條件買賣方式，將該機器賣予領益公司，並由
      被告丙○○提供前開不動產設定本金最高限額三百萬元抵
      押權予金洹合公司，於八十七年七月十日登記完畢，以供
      擔保等情節，有他項權利證明書、土地建築改良物抵押權
      設定契約書、臺灣省政府建設廳動產擔保交易附條件買賣
      登記證明書、附條件買賣契約書、買賣合約書各一紙在卷
      可憑（以上均為影本，參見本院九十一年度自緝字第三八
      號影印卷第二七六頁至第二八二頁），此外，被告二人確
      有收到購買之機器，亦據二人於檢察官偵查時自承在卷（
      參見臺灣臺南地方法院檢察署九十三年度偵字六六五七號
      卷第三五頁），足認被告二人經營之領益公司，確有以被
      告丙○○所有之系爭不動產為擔保，藉此向金洹合公司借
      款而購買切削中心機一台、全典公司並交付該機器予被告
      二人收受之事實，應無疑義。
    (四)綜合上開事證，並審酌前開買賣合約書及電匯通知書所載
      內容可知，總價金為一百九十五萬元，其中購買人已墊付
      十九萬五千元，從而，金洹合公司將款項一百八十五萬七
      千五百元電匯予全典公司，全典公司交付機器予被告二人
      收受，均確係依上開買賣合約書之約定履行，被告二人根
      本無所謂提供擔保未能借得款項或或購買機器而未收受因
      而受騙之情事！其辯稱受騙云云，不足採信。再者，被告
      二人當初對告訴人及其配偶告以塗銷抵押權後可以購買機
      器並返還借款，五十萬元願先分期償還，致告訴人及其配
      偶因此陷於錯誤，而同意塗銷抵押權，惟被告二人於塗銷
      抵押權後，不僅五十萬元部分分文未償，遑論一百二十萬
      元部分亦未清償，所簽發之支票、本票亦無一兌現，嗣後
      更舉家遷移，避而不見，甚至經檢察官發布通緝始到案，
      益可證被告二人於告知告訴人及秦炳辰塗銷抵押權可還借
      款等語之際，主觀上並無還款之意，被告二人確係以此為
      施用詐術之方法，應可認定。被告二人辯稱無詐欺之犯意
      云云，均係卸責之詞，不足採信。從而，應認本件事證明
      確，被告二人之犯行，事證明確，應依法論科。
  三論罪科刑：
    查被告丙○○、丁○○○向告訴人乙○○○及其配偶秦炳辰
    佯稱欲還借款，致二人陷於錯誤，而提供土地謄本及相關證
    件予被告二人，用以塗銷被告丙○○所有不動產上抵押權設
    定之負擔，致被告二人因此獲得免除抵押權設定之不法利益
    ，核其二人所為，均係犯刑法第三百三十九條第二項之詐欺
    得利罪。被告二人間就前開詐欺犯行，彼此間均有犯意聯絡
    及行為分擔，應論以共同正犯。茲爰審酌被告有前科，素行
    非佳，其犯罪之動機、目的乃為貪圖不法利益，所施用之手
    段甚為狡猾，並導致告訴人蒙受有財產上之損害，犯罪所生
    危害非輕、其因此所獲之不法利益，且嗣後否認犯行，犯罪
    後之態度不佳，並斟酌其迄今尚未與告訴人達成和解或為任
    何民事賠償等一切情狀，量處如主文所示之刑，以示懲戒。
據上論斷，應依刑事訴訟法第二百九十九條第一項前段、刑法第
二十八條、第三百三十九條第二項，罰金罰鍰提高標準條例第一
條前段，判決如主文。
本案經檢察官施胤弘偵查後提起公訴；檢察官黃銘對到庭執行職
務。
中    華    民    國    95    年    6     月    16    日
                  刑事第八庭    審判長法  官  蘇義洲
                                      法  官  徐文瑞
                                      法  官  洪士傑
以上正本證明與原本無異。
如不服本判決，應於收受送達後10日內向本院提出上訴書狀（應
附繕本）。
                                書記官  王政煌
中    華    民    國    95    年    6     月    19    日
中華民國刑法第339條
(普通詐欺罪)
意圖為自己或第三人不法之所有，以詐術使人將本人或第三人之
物交付者，處5年以下有期徒刑、拘役或科或併科1千元以下罰金
。
以前項方法得財產上不法之利益或使第三人得之者，亦同。
前二項之未遂犯罰之。


司法院資訊處製作；財團法人民間司法改革基金會備份。
